最高法院民事判決　　　　　　　九十四年度台上字第八二０號
　　上　訴　人　甲○○
　　　　　　　　　　　　49號.
　　訴訟代理人　林慶雲律師
　　　　　　　　許瑜容律師
　　　　　　　　侯勝昌律師
　　被 上訴 人　乙○○
　　訴訟代理人　蘇新竹律師
上列當事人間請求損害賠償事件，上訴人對於中華民國九十二年
十月二十八日台灣高等法院台南分院第二審判決（九十二年度重
上字第一八號），提起上訴，本院判決如下：
    主  文
上訴駁回。
第三審訴訟費用由上訴人負擔。
    理  由
本件上訴人主張：被上訴人於民國八十三年七月十五日將其所有
坐落台南縣七股鄉○○段二六地號、面積一一０、九二一平方公
尺，所有權應有部分0000000分之五０九二一０之土地出
售予伊（於八十三年九月二十六日因分割變更登記為同地號、面
積五０、九二一平方公尺、權利範圍全部，下稱系爭土地），約
定價金為新台幣（下同）九千四百五十萬元，伊已先行支付七千
四百五十萬元，因系爭土地於八十年四月十一日經設定最高限額
抵押權三千萬元以擔保被上訴人向七股鄉農會（該農會信用部業
務業於九十年九月十五日起由第一商業銀行股份有限公司《下稱
第一銀行》七股分行承受）之二千萬元借款債務，兩造乃約定由
伊代為清償上開抵押借款債務，作為尾款二千萬元之給付方式。
詎伊於八十九年六月二十一日代償該二千萬元借款債務後，請求
七股鄉農會塗銷系爭抵押權登記時，竟遭該農會以被上訴人另有
連帶保證訴外人陳漢卿之借款債務逾期未償為由據以拒絕。被上
訴人明知系爭土地另行提供其為訴外人陳漢卿對七股鄉農會借款
之連帶保證債務之擔保，竟未於訂約時告知伊，致伊於代償被上
訴人對七股鄉農會借款債務後，仍遭該農會主張系爭抵押權而不
能辦理塗銷登記。伊顯因被上訴人之不完全給付而受有系爭最高
限額抵押債權所擔保之三千萬元之損害。爰依民法第三百四十九
條、第三百五十三條，及不完全給付之債務不履行損害賠償之規
定，求為命被上訴人給付一千七百九十五萬元本息暨違約金，但
總額不得超過三千萬元之判決。
被上訴人則以：上訴人於訂約時已明知系爭土地設定有最高限額
三千萬元之抵押權，依民法第三百五十一條規定，伊不負瑕疵擔
保責任。又本件訂約時係上訴人要求扣除尾款二千萬元自行清償
抵押債務，足見在買賣契約成立後塗銷抵押權之義務已移轉於上
訴人。而伊早在八十四年七月二十一日已將系爭土地所有權移轉
登記與上訴人，詎被上訴人遲至訴外人陳漢卿八十八年四月三十
日起未付利息後之八十九年六月二十一日始向七股鄉農會清償該
抵押債務，顯係可歸責於上訴人自己之遲延清償，因而造成七股
鄉農會不同意塗銷該抵押權登記，難令伊負賠償之責；又系爭抵
押權登記雖尚未塗銷，仍與抵押權人聲請拍賣抵押物之積極行為
有別，不能以此即認定上訴人實際上受有三千萬元之損害，是上
訴人之請求，實無理由等語，資為抗辯。
原審斟酌全辯論意旨及調查證據之結果，以：本件上訴人主張兩
造於八十三年七月十五日訂定系爭土地買賣契約，約定價金九千
四百五十萬元，被上訴人於訂約時僅告知系爭土地所設定予七股
鄉農會最高限額三千萬元抵押權，尚有二千萬元借款債務未償。
嗣其已支付買賣價金七千四百五十萬元，其餘二千萬元亦於八十
九年六月二十一日代被上訴人清償完畢，經請求七股鄉農會塗銷
抵押權登記時，遭該農會以系爭抵押權另擔保被上訴人為訴外人
陳漢卿借款之連帶保證債務未獲清償為由，而拒絕塗銷之事實，
已據其提出土地買賣契約書、土地登記謄本、七股鄉農會擔保放
款借據、放款計息單、放款償還清償登錄單、還款本金利息明細
及第一銀行匯款通知單（均影本）為證，復為被上訴人所不爭執
，固堪信為真實。惟查依兩造所訂立之系爭土地買賣契約書第壹
條第四款約定：「尾款部分於扣除向七股鄉農會貸款金額及利息
後，於交付所有權移轉登記完畢之所有權狀同時一次交付甲方（
即被上訴人），倘交付所有權狀之日期在八十三年九月十五日以
前，則尾款於八十三年九月十五日交付。」，是關於兩造約定買
賣價金之交付方式及日期，除由上訴人承擔而應負責向七股鄉農
會清償之上揭抵押借款二千萬元，未明確約定清償期外，其餘均
已於系爭土地買賣契約書第壹條約定明確，而兩造就前開借款之
清償，既未特別定明清償日期，自應適用民法第三百六十九條之
規定。系爭土地已於八十三年九月二十六日分割成單獨所有權，
被上訴人並於八十四年七月二十一日辦妥所有權移轉登記予上訴
人，有系爭土地登記謄本可稽，上訴人亦自認被上訴人依約交付
所有權移轉登記完畢之所有權狀之時，即為買賣標的物交付之時
。上訴人原應於該同時清償該二千萬元。又因抵押借款，必俟清
償後始能塗銷抵押權登記，兩造既約定上訴人負責清償抵押債務
，並參酌證人翁興旺之證述，則在買賣契約成立後塗銷抵押權之
義務已移轉於上訴人。又被上訴人所保證之訴外人陳漢卿借款債
務，係於八十八年四月三十日起始未按期給付本息，有第一銀行
七股分行九十一年一月十一日、六月十八日函可稽，並經第一審
調閱台灣台南地方法院九十年度促字第六六一○八號支付命令卷
查明屬實。則在八十八年四月三十日之前，被上訴人當無逾期之
保證債務未清償之情事，上訴人又迄未能就其縱於八十八年四月
三十日前，清償該二千萬元抵押債務，仍不能取得七股鄉農會發
給之清償證明據以辦理塗銷系爭抵押權登記之有利事實舉證證明
。準此，若上訴人於八十四年七月二十一日受系爭土地所有權移
轉登記後，隨即依約向七股鄉農會清償其承擔被上訴人之系爭抵
押借款債務，當無不能取得七股鄉農會發給之清償證明據以辦理
塗銷系爭抵押權登記之情事，堪以認定。自不能因上訴人遲延清
償致生之不利益，而謂被上訴人有可歸責之事由存在。被上訴人
嗣就第一銀行七股分行不同意塗銷系爭抵押權登記，既無可歸責
之因素，自難認被上訴人應對上訴人負不完全給付之債務不履行
損害賠償責任。再者，第一銀行七股分行尚未對系爭供抵押借款
擔保之土地聲請強制執行（拍賣）而受償，有該分行九十二年五
月十五日、八月五日函可憑，上訴人又迄未能舉證證明受有何積
極損害或所失利益之損害；從而，上訴人依權利之瑕疵擔保及不
完全給付之規定，令被上訴人負債務不履行之損害賠償責任，據
以請求給付一千七百九十五萬元本息暨違約金，但總額不得超過
三千萬元，洵屬無據，不應准許云云，為其心證之所由得，並說
明其餘攻擊防禦方法不予審酌之理由，爰將第一審所為被上訴人
敗訴之判決予以廢棄，改判駁回上訴人之訴，經核於法洵無違誤
。上訴論旨，就原審其他取捨證據、認定事實暨解釋契約之職權
行使，指摘原判決違背法令，求予廢棄，非有理由。
據上論結，本件上訴為無理由。依民事訴訟法第四百八十一條、
第四百四十九條第一項、第七十八條，判決如主文。
中　　華　　民　　國　九十四　年　　五　　月　　五　　日
                      最高法院民事第三庭
                          審判長法官  朱　錦　娟
                                法官  顏　南　全
                                法官  許　澍　林
                                法官  袁　靜　文
                                法官  簡　清　忠
      本件正本證明與原本無異
                                      書  記  官
中　　華　　民　　國　九十四　年　　五　　月　 十九 　日
                                                  Ａ
